【裁判字號】    99,上訴,2314
【裁判日期】    990923
【裁判案由】    傷害致死等
【裁判全文】
臺灣高等法院刑事判決                99年度上訴字第2314號
上  訴  人  臺灣桃園地方法院檢察署檢察官
上  訴  人
即  被  告  丙○○
被      告  甲○○
共      同
指定辯護人  本院公設辯護人陳德仁
被      告  丁○○
上  一  人
指定辯護人  葉民文律師
被      告  乙○○○
選任辯護人  張世炎律師
上列上訴人因傷害致死等案件，不服臺灣桃園地方法院98年度訴
字第1261號，中華民國99年5月25日第一審判決（起訴案號：臺
灣桃園地方法院檢察署98年度偵字第20413號），提起上訴，本
院判決如下：
    主  文
原判決丙○○關於妨害自由罪及定執行刑部分、甲○○、丁○○
、乙○○○部分均撤銷。
丙○○共同以非法方法剝奪人之行動自由，處有期徒刑捌月，扣
案之塑膠水管壹條沒收。
甲○○、丁○○共同以非法方法剝奪人之行動自由，甲○○、丁○○各處有期徒刑陸月，如易科罰金，以新臺幣壹仟元折算壹日
，扣案之塑膠水管壹條沒收。
乙○○○共同以非法方法剝奪人之行動自由，處有期徒刑捌月，
扣案之塑膠水管壹條沒收。
其餘上訴駁回。
丙○○上開撤銷改判及上訴駁回部分應執行有期徒刑捌年。
    事  實
一、乙○○○為址設桃園縣中壢市仁美新村76號「玉朝宮」宮主
    ，丙○○則係向乙○○○承租上址玉朝宮樓上房間之房客，
    乙○○○因懷疑玉朝宮陸續遺失之寶劍1支及瓦斯桶1個係長
    年酗酒之鄰人蔡徐松所竊取，故委由丙○○（綽號「達摩」
    ）代其向蔡徐松探尋。丙○○遂於民國98年8月6日下午4、5
    時許，夥同甲○○、丁○○前往蔡徐松位在桃園縣中壢市仁
    美新村216號住處，詢問蔡徐松是否有竊取玉朝宮之寶劍及
    瓦斯桶，因蔡徐松否認，丙○○等3人遂先行離去。翌日（8
    月7日）下午3、4時許，丙○○又邀同甲○○、丁○○前往
    蔡徐松上開住處，並逕自翻找，俟丙○○在蔡徐松屋內上層
    隔板發現瓦斯桶1個，質問蔡徐松是否自玉朝宮所竊取，因
    蔡徐松極力否認，丙○○竟一時氣憤，臨時起意，基於傷害
    人身體之犯意，雖無置蔡徐松於死之主觀故意，然客觀上可
    預見蔡徐松因長年酗酒，身體較常人虛弱，且頭部為人體重
    要器官之存在，如其頭部受到毆擊，極易因大腦表面的皮質
    靜脈，尤其是矢狀竇兩旁游離的橋連靜脈損傷，造成硬膜下
    出血而導致死亡結果之可能，主觀上未預見之情況下，仍以
    近距離面對蔡徐松，以右手握拳猛力毆擊蔡徐松左下臉頰1
    拳，蔡徐松因受重擊旋不支倒臥在沙發上，造成顱內左側硬
    膜下出血之傷害，丙○○見狀並未將蔡徐松送醫治療，逕自
    將上開尋得之瓦斯桶扛至桃園縣中壢市仁美新村47號乙○○○住處供乙○○○確認，甲○○、丁○○則繼續留在蔡徐松
    住處，嗣乙○○○再與丙○○一起返回蔡徐松上開住處，由
    乙○○○進屋再次向蔡徐松詢問遺失寶劍之下落未果，丙○○遂要求甲○○、丁○○將蔡徐松帶至桃園縣中壢市○○路
    上仁德公園予以捆綁拷問，4人即共同基於妨害蔡徐松行動
    自由之犯意聯絡，於同日晚間8時4分許，由甲○○、丁○○
    在蔡徐松左右各牽拉蔡徐松左右手之方式，與乙○○○、丙○○共同強押蔡徐松至仁德公園內。抵達公園後，丙○○並
    至公園附近其玉朝宮住處屋簷下拿取其所有長約4.8公尺之
    軟質塑膠水管1條交予丁○○，其即逕自返家，由丁○○及
    甲○○2人共同將蔡徐松反綁在仁德公園內某棵樹上，丁○○及甲○○即暫返回丙○○所住玉朝宮內飲茶，而乙○○○
    為逼問蔡徐松寶劍之下落，繼續留在仁德公園內質問蔡徐松
    ，並徒手揮打蔡徐松臉頰數次（傷害部分未據告訴）拷問蔡
    徐松有無竊取上開寶劍，約5至10分鐘後，丁○○見當晚因
    颱風天風雨交加，且天氣寒冷，於徵得丙○○同意後將蔡徐
    松自樹上鬆綁，蔡徐松因不堪遭綁捆及丙○○先前猛力之毆
    擊在表示其是冤枉的後即癱軟在地。嗣乙○○○見蔡徐松狀
    況不對，遂急返其上開住處取水泥推車至仁德公園，命丁○○及甲○○將蔡徐松扛至該水泥推車上，丙○○及丁○○即
    隨同甲○○將蔡徐松推回蔡徐松上開住處，乙○○○則先騎
    乘機車返回其上開住處拿取其不知情之配偶徐建楚之衣物後
    ，再前往蔡徐松住處與丙○○、丁○○、甲○○會合，乙○○○再命丁○○及甲○○為蔡徐松將淋溼之衣物換下，穿上
    徐建楚之衣物，並蓋上棉被後，4人隨即各自返家離去，然
    蔡徐松嗣因丙○○重力毆擊之傷害造成其顱內左側硬膜下出
    血致中樞神經系統衰竭而死亡，迨至98年8月8日上午7時20
    分許，為鄰人羅振起發覺蔡徐松已死亡報警處理，經臺灣桃
    園地方法院檢察署檢察官相驗後，指揮員警繼續偵辦，經調
    閱蔡徐松住處附近監視錄影器得知98年8月7日晚間8時4分許
    ，係由甲○○、丁○○在蔡徐松左右各牽拉蔡徐松左右手之
    方式與乙○○○等人，將蔡徐松帶離蔡徐松住處，乃於同年
    月12日通知甲○○、丁○○、乙○○○到案說明，繼再循線
    於98年8月21日，在桃園縣中壢市○○○路101號前拘提丙○○，並經警在上址玉朝宮扣得前述丙○○所有用以綑綁蔡徐
    松在仁德公園樹上所用之塑膠水管1條，而查悉上情。
二、案經臺灣桃園地方法院檢察署檢察官自動檢舉簽分偵查起訴
    。
    理  由
壹、程序部分：
一、按被告以外之人於審判外之言詞或書面陳述，除法律有規定
    者外，不得作為證據。又被告以外之人於審判外之陳述，雖
    不符前4 條之規定，而經當事人於審判程序同意作為證據，
    法院審酌該言詞陳述或書面陳述作成時之情況，認為適當者
    ，亦得為證據。當事人、代理人或辯護人於法院調查證據時
    ，知有第159條第1項不得為證據之情形，而未於言詞辯論終
    結前聲明異議者，視為有前項同意，刑事訴訟法第159條第1
    項、第159條之5分別定有明文。查證人呂惠祥、羅振起、林
    士紘、戊○○於警詢時所為之陳述及證人呂惠祥、羅振起、
    呂蕙菁於檢察官相驗時所為之陳述，固係審判外之陳述而屬
    傳聞證據，惟被告等人及其辯護人就上開審判外之陳述，於
    本院審理中，知有該項證據，未曾於言詞辯論終結前聲明異
    議，而本院審酌該等證人陳述作成時之情況，並無違法取證
    及證明力過低之瑕疵，亦認以之作為證據為適當，依前揭規
    定說明，自有證據能力。
二、次按被告以外之人於偵查中向檢察官所為之陳述，除顯有不
    可信之情況者外，得為證據，刑事訴訟法第159條之1第2項
    定有明文。因檢察官代表國家偵查犯罪時，原則上均能遵守
    法定程式，且被告以外之人如有具結能力，仍應依法具結，
    以擔保其係據實陳述，故規定「除顯有不可信之情況者外」
    ，得為證據（最高法院93年度臺上字第2397號判決意旨參照
    ）。查證人戊○○、徐建楚既於偵查中同意具結而為證述，
    有證人結文可證，依現存證據亦查無顯不可信情況，依上說
    明，證人戊○○、徐建楚於檢察官偵查中所為證述自有證據
    能力。
三、再按刑事訴訟法第159條第1項規定所指「被告以外之人」，
    包括共同被告、共犯、被害人、告訴（發）人等在內。共同
    被告對於其他共同被告之案件而言，為被告以外之第三人，
    本質上屬於證人，故法院就被告之案件對其他共同被告或與
    被告有共犯關係之人為調查，應依人證之調查程序，傳喚該
    具證人適格之共同被告或共犯到場，使令具結，命其立於證
    人之地位而為陳述，並通知被告及其辯護人，使有行使詰問
    該證人之共同被告或共犯現在與先前陳述之瑕疵的機會，以
    確保其詰問權，並藉以發現實體真實。除客觀上有不能受詰
    問之情形，或被告及其辯護人放棄其詰問權者，或另有傳聞
    證據仍得例外採證之情形之外，如未踐行此一訴訟程序，該
    共同被告或共犯於審判外所為之陳述，即無容許得作為證據
    之餘地（最高法院95年臺上字第3401號判決要旨參照）。查
    本件證人丙○○、甲○○、丁○○、乙○○○各以共同被告
    之身分於警詢及偵查中所為陳述，對各該共同被告而言雖屬
    審判外之陳述，惟證人丙○○、甲○○、丁○○、乙○○○
    既已於原審審判期日調查證據時適用有關人證之規定，命其
    等具結陳述，賦予其餘被告及辯護人予以詰問之機會，則渠
    等於警詢及偵查中以共同被告身分向警察及檢察官所為之陳
    述，即仍應賦予證據適格之地位，而有證據能力。
四、又本案認定事實所引用之文書證據及物證，並無證據證明係
    公務員違背法定程式所取得，亦無刑事訴訟法第159條之4之
    顯有不可信之情況與不得作為證據之情形。原審斟酌本案卷
    內之證據並非非法取得，亦無證明力明顯過低之情形，且經
    原審於審判期日依法進行證據之調查、辯論，被告及其辯護
    人於訴訟上之程序權即已受保障，故前揭各該證據，均得採
    為證據，合先敘明。
貳、有罪部分：
一、關於被告丙○○傷害蔡徐松致死部分：
    訊據被告丙○○固坦承於98年8月7日下午3、4時許，在蔡徐
    松上開住處尋得瓦斯桶，因遭蔡徐松否認係竊自玉朝宮，一
    時氣憤，而以右手握拳毆擊蔡徐松左下臉頰1拳之事實，惟
    矢口否認有何前揭傷害致人於死之犯行，辯稱：伊只有以拳
    頭毆擊蔡徐松1下，之後蔡徐松還可以走路，蔡徐松的死亡
    結果不是伊造成的云云，惟查：
(一)前揭被告丙○○因蔡徐松否認竊取玉朝宮遺失之瓦斯筒，一
    時氣憤，而以近距離面對面右手握拳猛力向蔡徐松之左下臉
    頰毆擊1拳等情，業據被告迭於警詢、偵查及原審審理時坦
    認不諱（見臺灣桃園地方法院檢察署98年度相字卷第120頁
    、165頁、98年度偵字第20413卷第6頁、第63頁、原審98年
    度聲羈字第5頁、原審卷第35頁、第162頁、第164頁），核
    與證人即被告甲○○及丁○○證述之情節相符，雖被告辯稱
    其以拳頭毆擊蔡徐松後，蔡徐松並無跌坐在沙發上，還可以
    走路云云，惟證人甲○○於98年8月13日、98年9月4日偵查
    及原審99年3月8日審理時均證稱：在死者住處時是丙○○用
    拳頭打死者臉頰一下，丙○○力道很大，打了一拳死者就倒
    在沙發上等語綦詳（見98年度相字卷第1215號卷第72頁、第
    194頁，原審卷第104頁），證人丁○○於98年8月13日、98
    年9月4日、98年11月10日偵訊時亦證稱：丙○○很生氣，就
    用手打蔡徐松臉頰一拳，很大力等語（見98年度相字卷第75
    頁、第200頁、98年度偵字第20413號卷第41頁），復於原審
    98年12月28日、99年5月4日審理時均證稱：「丙○○打完蔡
    徐松後，蔡徐松還站著，但過不久丙○○走出去之後，蔡徐
    松就坐在椅子上了等語明確（見原審卷第36頁、第158頁）
    ，復與證人甲○○上開證述情節相符。綜上所陳，堪認被告
    丙○○確有於上開時、地，因蔡徐松否認竊取玉朝宮瓦斯筒
    而不悅，基於傷害之犯意，以面對面近距離右手握拳猛力朝
    蔡徐松之左下臉頰毆擊1拳，致蔡徐松倒臥在沙發等情屬實
    ，堪可認定。
(二)被告丙○○雖辯稱：蔡徐松死亡之結果不是伊造成的云云，
    惟查：
 1、被害人蔡徐松因被告丙○○猛力朝其左下臉頰毆擊1拳，因
    而造成顱內左側硬膜下出血150毫升，引發中樞神經系統衰
    竭而死亡等情，業經檢察官會同法醫師相驗，進行屍體解剖
    ，並送請法務部法醫研究所鑑定屬實，有法務部法醫研究所
    （98）醫剖字第0981102367號解剖報告書、法務部法醫研究
    所（98）醫鑑字第0981102566號鑑定報告書、臺灣桃園地方
    法院檢察署相驗屍體證明書各1份及相驗屍體照片17張附卷
    可憑（見98年度偵字第20413號卷第27頁至第34頁、第48頁
    ，98年度相字第1215號卷第172頁至第181頁）。
 2、又經原審函詢法務部法醫研究所關於被害人蔡徐松硬膜下出
    血之位置及範圍，及該硬膜下出血係在死者頭部或臉部的何
    部造成之外力傷害所導致之結果，該所函覆稱：死者蔡徐
    松硬膜下出血佔了左側大腦半球表面的大半部。頭部或臉
    部任何部位遭外力傷害都可能傷及大腦表面的皮質靜脈，尤
    其是矢狀竇兩旁游離的橋連靜脈損傷機率較高。所以拳頭揮
    擊左臉一下或呼打臉頰數下，都有可能造成硬膜下出血，但
    揮擊力道較大，呼打力道較小，前者撕裂靜脈的機率較高，
    後者扯斷血管的機率較小，除非另有肝硬化、腦萎縮或出血
    傾向等因素，但本案並無這些因素存在。血管斷裂的數目
    常決定的快慢，所以有急性（一天內）、亞急性及慢性（數
    週）之分。被害人遭人以拳頭揮擊左臉頰後過約一小時，又
    遭人呼打數次臉頰，是會造成硬膜下出血，但仍以揮擊所引
    起的可能性較高。硬膜下出血的原因絕大多數是外傷性，
    也即外力造成，其他少見的原因有血液病、血管畸形（年輕
    人）等，本案例並無上揭所述少見之原因存在，亦有法務部
    法醫研究所99年1月18 日法醫理字第0980006955號函附卷可
    考（見原審卷第69頁），經核與被告丙○○供承伊以右手握
    拳之方式猛力毆擊蔡徐松左下臉頰1下等情相互參合以觀，
    印證相符，足見被害人蔡徐松確係因遭被告丙○○毆擊肇致
    硬膜下出血，引發中樞神經系統衰竭而死亡甚明，從而，被
    告丙○○以拳頭重毆被害人蔡徐松左下臉頰，與蔡徐松之死
    亡結果間，有相當因果關係，堪以認定。
 3、再查被告丙○○因不滿被害人蔡徐松否認竊取玉朝宮之瓦斯
    桶，憤而以右手握拳之方式猛力毆擊蔡徐松，致蔡徐松倒坐
    在沙發上，已如前述，被告丙○○雖主觀上僅有傷害之犯意
    ，惟其於偵查及原審審理時均自承：因為蔡徐松常常喝醉酒
    ，我知道他的身體不好，我們村子裡的人也都知道他的身體
    不好等語（見98年度偵字第20413號卷第7頁、第63頁、原審
    卷第11頁），則其以相距僅1步之近距離下，以拳頭猛力毆
    擊蔡徐松頭部之要害，致蔡徐松不支倒坐在沙發上，再佐以
    被告丙○○於案發當時身高178公分、體重72公斤，身體狀
    況良好、健康，業據其供述在卷（見原審卷第165頁），而
    蔡徐松之身高172公分，身體又因長年酗酒而較常人虛弱，
    則在被告丙○○以如此近距離、且盛怒下猛力以拳頭毆擊其
    頭部要害，極易因大腦表面的皮質靜脈，尤其是矢狀竇兩旁
    游離的橋連靜脈損傷，造成硬膜下出血而導致死亡結果之可
    能，依社會一般通念應為一般正常人所能知悉，被告丙○○
    為智慮成熟之成年人，是被害人蔡徐松死亡之結果，在客觀
    情形上應為被告所能預見，應堪認定。是被告在盛怒之下，
    雖欠缺其可能死亡之認識而未預見及此，但仍以傷害之犯意
    ，以拳頭猛力毆擊蔡徐松左下臉頰，終至蔡徐松發生死亡之
    結果，被告丙○○對被害人蔡徐松死亡之加重結果，自應負
    其刑責。被告丙○○及辯護人指稱蔡徐松死亡結果與被告丙○○以拳頭毆擊蔡徐松頭部之行為間並無因果關係，亦無預
    見可能性云云，並非可採。
 4、又被害人蔡徐松遭被告以拳頭猛力毆擊左下臉頰1下，因而
    倒坐在沙發上，致命傷勢在顱內，即左側硬膜下出血150毫
    升，業有上開法醫研究所鑑定報告書可稽，而被害人蔡徐松
    於於98年8月8日上午7時20分許為鄰人羅振起發覺時已死亡
    等情，亦經證人羅振起於警詢及偵查時證述明確（見98年度
    相字第1215號卷第7頁至第8頁、第26頁至第27頁），雖被害
    人蔡徐松遭被告以拳頭毆擊1下後，經過約1小時又遭被告乙○○○呼打巴掌數下，惟以拳頭毆擊左臉1下造成大腦表面
    皮質靜脈，尤其是矢狀竇兩旁游離的橋連靜脈損傷機率較高
    ，故被害人蔡徐松遭被告丙○○以拳頭揮擊左臉頰後過約1
    小時，雖又遭被告乙○○○呼打數次臉頰，但其顱內左側硬
    膜下出血之原因仍以拳頭揮擊所引起的可能性較高，亦有上
    開法醫研究所函文在卷可憑，足見被害人於前揭時地，遭被
    告丙○○以拳頭猛力毆擊左下臉頰所受直接傷害已經嚴重，
    並因臚內左側硬膜下出血引起中樞神經系統衰竭死亡，乃自
    然持續發生之結果，並無第3人外力因素或是醫療原因介入
    ，被告辯稱被害人於受毆擊後，尚可走路，後又遭被告乙○○○呼打巴掌，被害人蔡徐松之死亡與被告丙○○之傷害行
    為無因果關係云云，與上述事證不符，顯無可採。
(三)綜上所述，被告丙○○基於傷害犯意以右手握拳之方式，猛
    力毆擊被害人蔡徐松左下臉頰1下，且對於蔡徐松發生死亡
    之結果，客觀上有預見其發生之可能，而其主觀上未預見之
    情況下，因其毆擊被害人蔡徐松左下臉頰，終至引起死亡之
    加重結果之事實，構成傷害致死犯行，事證明確，堪以認定
    ，應予依法論科。
二、關於被告丙○○、甲○○、丁○○、乙○○○共同妨害蔡徐
    松行動自由部分：
(一)上開被告丙○○於98年8月7日下午在蔡徐松住處尋得瓦斯筒
    並毆擊蔡徐松後，將上開尋得之瓦斯桶扛至乙○○○上開住
    處供乙○○○確認，甲○○、丁○○則繼續留在蔡徐松住處
    ，嗣乙○○○再與丙○○一起返回蔡徐松上開住處，由乙○○○進屋再次向蔡徐松詢問遺失寶劍之下落未果，丙○○遂
    要求甲○○、丁○○將蔡徐松帶至桃園縣中壢市○○路上仁
    德公園予以捆綁拷問，4人即共同基於妨害蔡徐松行動自由
    之犯意聯絡，於同日晚間8時4分許，由甲○○、丁○○在蔡
    徐松左右各牽拉蔡徐松左右手之方式，與乙○○○、丙○○
    一同將蔡徐松帶至仁德公園內。抵達公園後，由丙○○至公
    園附近其玉朝宮住處屋簷下拿取軟質塑膠水管1條交予丁○○，其即逕自返家，由丁○○及甲○○2人共同負責將蔡徐
    松反綁在仁德公園內某棵樹上，丁○○及甲○○即暫返回丙○○所住玉朝宮內飲茶，而乙○○○則繼續留在仁德公園內
    質問蔡徐松，並徒手呼打蔡徐松臉頰數次，約5至10分鐘後
    ，丁○○見當晚因颱風天風雨交加，且天氣寒冷，於徵得丙○○同意後將蔡徐松自樹上鬆綁，蔡徐松因不堪遭綁捆及丙○○先前猛力之毆擊在表示其是冤枉的後即癱軟在地。嗣乙○○○見蔡徐松狀況不對，遂返回其住處取水泥推車至仁德
    公園，命丁○○及甲○○將蔡徐松扛至該水泥推車上，丙○○及丁○○再隨同甲○○將蔡徐松推回蔡徐松上開住處，乙○○○則先騎乘機車返回其上開住處拿取徐建楚之衣物後，
    再前往蔡徐松住處，乙○○○再命丁○○及甲○○為蔡徐松
    將淋溼之衣物換下，穿上徐建楚之衣物，並蓋上棉被後，4
    人隨即各自返家離去之事實，業據被告甲○○、丁○○於警
    詢、偵查及原審審理時均坦認不諱，且互核相符，且被告丙○○亦坦認：因乙○○○懷疑寶劍也遭蔡徐松竊取，所以在
    蔡家外面跟我說要將蔡徐松帶至仁德公園內逼問寶劍之下落
    。因乙○○○提議說要嚇蔡徐松逼他承認竊取之神明寶劍下
    落，由其從租屋處找出其所有之黃色塑膠水管交給甲○○、
    丁○○、乙○○○等3人將蔡徐松綑綁於樹上。其等將蔡徐
    鬆綁在樹上約5分鐘後，其叫甲○○、丁○○將蔡徐松鬆綁
    ，並由乙○○○、甲○○、丁○○3人以水泥推車將蔡徐松
    送回家中等語不諱，而被告乙○○○於警詢及偵查時復亦坦
    認因為瓦斯桶在蔡徐松家中找到了，故其就和甲○○、丁○○及丙○○去蔡徐松家詢問寶劍下落，並半推半拉的將蔡徐
    松帶到仁德公園，後來丙○○就拿玉朝宮的水管與甲○○、
    丁○○將蔡徐松綁在公園樹上，因為蔡徐松常偷宮裡的東西
    ，其就打蔡徐松兩下巴掌，當時風雨很大，所以後來就將蔡
    徐松放下來了，因為蔡徐松倒在地上不會走路，所以其就去
    拿水泥推車，要甲○○、丁○○將蔡徐松搬上車，將蔡徐松
    推回他家，其回家拿衣服帶去蔡徐松家後，叫王仁雄、丁○○幫蔡徐松換衣服，之後就各自回家等情詳確，此外，並經
    證人林士紘於警詢、證人呂惠祥、羅振起、戊○○於警詢及
    偵查、證人呂蕙菁、徐建楚於偵查證述明確，復有桃園縣政
    府警察局中壢分局仁愛派出所搜索扣押筆錄、扣押物品目錄
    表、仁德公園與玉朝宮位置圖、刑案現場圖1張、監視器翻
    拍畫面2張、仁德公園現場照片2張、桃園縣中壢市仁美新村
    219號蔡徐松住處現場照片12張在卷為憑（見98年度相字第
    1215號卷第11頁至第17頁、第55頁至第58頁、第64頁至第68
    頁、第160頁）。
(二)被告丙○○、乙○○○雖均否認有何妨害蔡徐松行動自由之
    犯行，被告丙○○辯稱：將蔡徐松從其住處強押至仁德公園
    後，復以塑膠水管將蔡徐松綑綁在樹上之行為，均為乙○○○之主意，且塑膠水管係甲○○、丁○○自行在玉朝宮屋簷
    下取走，再由乙○○○、甲○○、丁○○3人將蔡徐松綑綁
    在樹上，伊並未參與云云。被告乙○○○辯稱：將蔡徐松從
    其住處強押至仁德公園以塑膠水管綑綁在樹上之行為，均係
    丙○○、甲○○、丁○○所為，與伊無關，伊雖去仁德公園
    ，但係為去關玉朝宮與公園連在一起的窗戶，且伊看當晚風
    雨很大，所以提議將蔡徐松自樹上解開云云。惟查，上揭妨
    害蔡徐松行動自由之事實，業據證人即被告甲○○、丁○○
    證述明確如下：
 1、證人即被告甲○○於警詢時證稱：「（於監視器時間98年8
    月7日20時04分49秒警方發現你夥同二名男人押死者蔡徐松
    從其家裡出來你作何解釋？你與「達摩」及丁○○將死者蔡
    徐松押至何處？）是「達摩」要逼問蔡徐松寶劍的下落所以
    我們才將蔡徐松押出來。我們將死者蔡徐松押至中壢市○○
    路上的仁德公園內。（你們押蔡徐松至仁德公園內如何逼問
    死者蔡徐松？）「達摩」要求我跟丁○○將蔡徐松綑綁於樹
    幹上看蔡徐松是否會說出寶劍的下落，經過幾分鐘就將蔡徐
    松解下。（何人將蔡徐松綑綁於仁德公園樹上？當時何人在
    場？）是我跟丁○○將蔡徐松綑綁於樹上。當時有我跟丁○○還有「達摩」及乙○○○在場。（徐女為何要將死者蔡徐
    松掌摑？）因為徐女是為了逼問蔡徐松寶劍及瓦斯桶之下落
    才對死者摑掌。（你及丁○○、乙○○○、「達摩」控制死
    者蔡徐松的時間長達多久？）是「達摩」命令我及丁○○控
    制蔡徐松的，時間大約五分鐘左右。（你與丁○○是如何將
    死者蔡徐松蔡徐松綑綁於樹上？）我與丁○○是利用黃色水
    管將死者蔡徐松雙手反綁於仁德公園內之樹幹上。（警方於
    監視器時間98年8月7日20時34分55秒發現你又夥同犯嫌用推
    車將死者蔡徐松推回家中你作何解釋？你們將死者蔡徐松推
    送返家時共幾人所為？為何要幫死者蔡徐松替換衣服？）因
    為當天有颱風，我們怕他會生病所以盡快用推車將死者蔡徐
    松送回家中，是我跟丁○○利用推車將蔡徐松運回家，後來
    乙○○○才帶著其夫之衣服到死者蔡徐松家中為死者替換。
    因為死者蔡徐松押解過程中淋濕，我們怕他生病才幫他換衣
    服的。」等語（見98年度相字第1215號卷第30頁至第33頁）
    ；於偵查時證稱：「（你是否有幫達摩也就是丙○○與丁○○一同前往死者蔡徐松住處將死者押出到仁德公園用水管把
    死者綑綁在樹幹上？）是達摩指使我跟游去做的，達摩叫我
    們要讓他招出口供，我們將他綁在樹上沒有很久因為那天是
    颱風天，我們也同情他。（請詳述你們去找蔡的過程？）98
    年8月7日下午4、5點時我游、達摩去蔡家，達摩在蔡家發現
    瓦斯桶，就叫我跟游帶他去仁德公園問口供，我和游分別站
    在蔡的左右兩側，我們把他帶到公園他那時還茫茫的。（請
    詳述你們帶蔡去公園的過程？）我們帶走約一二十分鐘到公
    園，途中經過玉朝宮時達摩進到宮內叫英出來，英應該知道
    要做什麼事，因為我泡茶聽達摩說他前一天有跟英說要去找
    酒鬼拿瓦斯，後來英就跟我們走到公園，到公園後達摩就說
    你既然不承認有拿寶劍就叫我們把他綁起來問口供，因為當
    時沒有任何工具或繩子所以達摩就在玉朝宮前拿水管當繩子
    ，我和游就把水管捆在死者腰上讓他背對著樹捆在樹上，但
    是當時風雨很大，所以我和游看達摩走回玉朝宮我和游也回
    玉朝宮泡茶，我們回去泡茶時游打開窗戶小縫看到應用一隻
    手甩蔡巴掌就有跟我和達摩說，大概過4、5分鐘游看英沒有
    打了，達摩就叫我和游去把死者的水管鬆開。」等語（見98
    年度相字第1215號卷第71頁至第73頁、第197頁至第201頁）
    ；於原審審理時證稱：「（有無幫丙○○與丁○○共同將蔡
    徐松綁在樹上？）有與丁○○幫忙綁，是丙○○叫我們綁的
    。（丙○○有無告訴你們為何要綁蔡徐松？）因為蔡徐松拿
    廟裡的東西，希望能夠逼出東西的下落。（是誰提議到蔡徐
    松住處尋找失竊物？）丙○○。（是誰提議帶蔡徐松到仁德
    公園？）乙○○○提議的。（為何帶他去？）因為乙○○○
    說他一直不承認他偷了法寶，所以要把他帶去仁德公園要逼
    問他。（蔡徐松到仁德公園是否走路過去的？）98年8月7日
    丙○○打被害人一拳後，丙○○決定帶蔡徐松去玉朝宮交給
    乙○○○處理，我們將蔡徐松帶到玉朝宮時乙○○○說把他
    帶到仁德公園去逼問，從蔡徐松家裡走到玉朝宮，再從玉朝
    宮走到仁德公園都是我與丁○○一人一邊各牽他一隻手帶他
    過去，丙○○都在旁邊，乙○○○從玉朝宮也有跟著我們一
    起去仁德公園。（塑膠水管是何人的？）乙○○○說要綁在
    樹上一時找不到繩子，丙○○就去玉朝宮附近找到壹條塑膠
    水管拿到公園，由我與丁○○將蔡徐松綁在樹上。（是誰提
    議要將蔡徐松綑綁樹上？）是乙○○○，他說要逼問他。（
    綑綁蔡徐松在樹上的時候，當時有哪些人在現場？）我們四
    人都在現場。（乙○○○在仁德公園的時候，有無對死者作
    哪些事情？）我們綁好之後，我跟丙○○、丁○○就去公園
    旁邊丙○○在另一家玉朝宮裡面的住處，我們三人從屋內往
    外看，有看到乙○○○左右呼打死者巴掌各三、四下。（是
    誰提議將死者自樹上解開？）丁○○，那天剛好是颱風天又
    下雨，他說不忍心想把他解開，就問丙○○，丙○○說好，
    我與丁○○就去把蔡徐松解開，解開之後蔡徐松就趴在地上
    ，我與丁○○就牽著死者到丙○○的玉朝宮的住處前面的馬
    路上，乙○○○就推壹台手推車叫我們把他推回他住處，是
    我推，丁○○、丙○○、乙○○○都一起將蔡徐松帶回他家
    ，帶回去我們把他扶回他床上就一起離開現場。（是誰替蔡
    徐松換衣服？）乙○○○回去拿的，乙○○○想說衣服濕的
    不忍心，由我與丁○○幫他換。（第二次去蔡徐松家，到底
    是何人決定要把蔡徐松帶到仁德公園逼問？）當場是丙○○
    決定帶他去玉朝宮給乙○○○處理，到玉朝宮後是乙○○○
    說要把蔡徐松帶到仁德公園去逼問。（將蔡徐松帶到玉朝宮
    時，乙○○○說什麼話？）乙○○○說玉朝宮的東西已經丟
    了兩次了，一定是你，就對我們說要帶他到仁德公園去逼問
    ，我們四人就一起過去仁德公園。（蔡徐松有答應要跟你們
    去玉朝宮或仁德公園？）沒有問他，反正問他也沒有用。（
    你在警詢偵查的時候說是丙○○表示要將蔡徐松綁在樹上，
    有何意見？）在公園的時候是丙○○對我與丁○○說要把蔡
    徐松綁在樹上，在玉朝宮的時候乙○○○說要把蔡徐松帶到
    仁德公園綁在樹上逼問他。（從丙○○打完蔡徐松到、玉朝
    宮、仁德公園、玉朝宮前馬路、推他回家、放到床上、換完
    衣服、離開現場，蔡徐松有無表示意見？）丙○○打他一拳
    他馬上倒在沙發上，就沒有再講話，我們將瓦斯桶拿到玉朝
    宮給乙○○○指認，在拿到蔡徐松家裡，他還倒在沙發上，
    他還是醒著，但一直沒有講話，我們直接從沙發上把他帶回
    玉朝宮，他也沒有講話，在玉朝宮乙○○○質問他的時候，
    他還醒著，也沒有講話，又把他帶到仁德公園綁在樹上他還
    是眼睛張開醒著，但是還是沒有講話，一直到把他鬆綁時他
    都沒有再講話，但是醒著，只有對他鬆綁時他講一句他是冤
    枉的才昏迷，一直到把他帶回他家放在床上換完衣服離開他
    家時他都還是昏迷狀態。」等語（見原審98年度聲羈字第55
    2號卷第11頁至第12頁，原審卷第104頁至第109頁）。
 2、證人即被告丁○○於警詢時證稱：「（於監視器時間98年8
    月7日20時04分49秒警方發現你夥同二名男子押死者蔡徐松
    從其家裡出來你作何事？你與達摩及甲○○將死者蔡徐松押
    至何處？）是達摩要逼問蔡徐松寶劍與瓦斯桶的下落所以我
    們才將蔡徐松押出來。我們將死者蔡徐松押至中壢市○○路
    上的仁德公園內。（你們壓蔡徐松至仁德公園如何逼問死者
    蔡徐松？）達摩要求我跟甲○○將蔡徐松綑綁於公園內的樹
    幹上看蔡徐松是否會說被竊物品的下落，後來綽號達摩的男
    子先行返回仁德公園旁的租屋處，接著我跟甲○○進入達摩
    的住處泡茶，現場只剩下遭綑綁於公園內樹幹上之死者蔡徐
    松及乙○○○在現場，並目睹乙○○○掌摑蔡徐松臉部約五
    至六下，約過了十分鐘左右，我跟綽號達摩之男子說不要把
    死者蔡徐鬆綁太久，綽號達摩之男子就叫我將死者由樹上解
    下，解下時死者告訴我身體很痛苦，然後就倒在地上。（何
    人將蔡徐松綑綁於仁德公園樹上？當時何人在場？）是我跟
    甲○○將蔡徐松綑綁於樹上。當時有我跟甲○○還有達摩及
    乙○○○在場。（你及甲○○、乙○○○、達摩控制死者蔡
    徐松的時間長達多久？）是達摩命令我及甲○○控制蔡徐松
    的，時間大約五分鐘左右。（你與甲○○是如何將死者蔡徐
    松綑綁於樹上？何人綑綁？）我與甲○○是利用黃色水管將
    死者蔡徐松雙手反綁於仁德公園之樹幹上。我與甲○○共同
    綑綁。是我提議不要綁死者那麼久，丙○○才叫我去將死者
    放下來。（綑綁死者之黃色水管何處取得？何人提供？）該
    黃色水管是我「阿伯」丙○○從他家裡拿給我的。（死者蔡
    徐松被你們綑綁於仁德公園內遭你們毆打時，死者有無反應
    ？）他身體軟軟的，沒有回答，直到我們放他下來他才講「
    他很可憐，這麼老還被綁」等我們放他下來他整個人就躺在
    地上，師姐乙○○○就扶他起來坐著但沒都沒有反應，後來
    我跟甲○○就一起扶他起來還是沒有反應，所以才用手推車
    推他回家。（警方於監視器時間98年8月7日20時34分55秒發
    現你又夥同嫌犯甲○○用推車將死者蔡徐松推回家中有無此
    事？你們將死者蔡徐松推送返家時共有幾人所為？）因為當
    時死者蔡徐松昏迷無法行走，所以我與甲○○將死者以工地
    推車將死者推回家中床上，因當時死者衣物被雨淋濕我們怕
    他生病，所以由乙○○○拿衣服替死者更換。」等語（見98
    年度相字第1215號卷第37頁至第40頁、第136頁至第139頁）
    ；於偵查時證稱：「（你是否有幫達摩也就是丙○○與甲○○一同前往死者蔡徐松住處將死者押出到仁德公園用水管把
    死者綑綁在樹幹上？）是達摩指使我跟王去做的。達摩就叫
    我把他帶到公園去綁起來，之後晚上八點時之後達摩就先離
    開，我第二個離開，後來才是王離開，只留下徐在現場呼死
    者巴掌呼了五六下，我和王、達摩就在達摩家泡茶，大約8
    點15分左右我跟達摩說不要把死者綁這麼久因為當天颱風天
    下雨，達摩就叫我去把死者放下來，我去把死者解開時他就
    跟我說他很痛苦，一解開當下死者就站不穩倒在地上，徐就
    把他扶起來，死者當時已經昏迷了，手腳冰冰的，我和王要
    扶他他沒辦法走，所以我就叫徐弄一台水泥推車把死者抬到
    推車上，跟王一起把他推回來，徐拿一件衣服我幫死者換衣
    服，我又回到王家再跟王一起到達摩家，到10點就回家。（
    為何郭要叫你們去找蔡徐松？）98/08/07晚上7、8點我去王
    家，在跟王一起去達摩家泡茶，到晚上9點又回到王家，達
    摩和英也有來跟我們說他的寶劍、瓦斯桶不見了叫我們去蔡
    家找，我、王、郭就去蔡家，郭在蔡家一樓找不到就去二樓
    找到瓦斯桶，郭問蔡是否他拿的後來蔡有慢慢承認郭很生氣
    就用手大他左臉頰一拳很大力，郭當時出手很快，郭叫我們
    將蔡牽去公園，途中經過郭家郭就回家拿塑膠水管跟我們說
    「綁起來」，當時在郭家裡的英聽到跑出來，但只有我跟王
    把死者待去公園綁起來，讓他被貼著數用水管捆在樹上，綁
    好我們就離開去郭家泡茶，我綱要離開就看到英過去問蔡「
    東西不見是不是你拿的」打蔡6巴掌，打很大力當時蔡還甩
    來甩去，泡茶時我跟郭說不要綁這麼久因為外面很冷，郭就
    說把他放開，我就一個人走出來去公園把死者解開，當時王
    還在郭家，我出去時看到英還在場，我把蔡一解開他就側左
    邊躺在地上，我沒有跟他講話，當時他眼睛還張開跟我說「
    我很可憐，這麼老還給你們兩個綁起來」，我就把水管拿回
    郭家，英就把蔡扶坐起來在樹旁，我跟英救一起扶蔡，當時
    王跑出來跟我把蔡牽起來要帶回蔡家，但因為他當時都軟趴
    趴的沒法拉起來，我就跟英說去他家拿水泥推車，我和王就
    把蔡扶到推車上，王就把車推回蔡家，我跟王後面走，英也
    跟在後面過來，到蔡家後英穩住推車，我和王分別扶蔡的腳
    、頭將他扶到床上，英說蔡衣服都濕了，就由王扶蔡，由我
    幫他換衣服，換好衣服後並且把他放平在床上蓋上棉背後我
    們就離開回家了。（問：將死者蔡徐松帶離住處是何人授意
    ？丙○○抑或乙○○○？）98年8月7晚上7、8點郭跟徐在甲○○家跟我說叫我跟郭、王一起去死者家找寶劍跟瓦斯桶，
    後來郭就跟我、王說徐有講要把死者帶到公園去綁起來。（
    將死者蔡徐松綁在仁德公園樹上是何人授意？丙○○抑或乙○○○？）我們在蔡家找到瓦斯桶時，郭有說「阿英說把他
    帶出去綁起來」，我跟王就依照郭的意思這樣做。（你們在
    綁死者時，徐是否在場？）有，我跟王把死者綁起來時，徐
    在我們綁好後有過來，至於郭是在我們把死者帶出來時，他
    有拿水管給我們。（郭是否知道你們把蔡綁起來是因為徐要
    去打蔡？）郭一定知道，因為徐叫郭找人把蔡綁起來，又一
    直問他到底有沒有偷，所以一定會打他，而且徐講話很大聲
    。」等語（見98年度相字第1215號卷第74頁至第76頁、第19
    7頁至第201頁、98年度偵字第20413號卷第40頁至第43頁）
    ；於原審準備程序時證稱：「丙○○一直問蔡徐松有沒有拿
    寶劍，蔡徐松一直否認，所以丙○○就叫我和甲○○將蔡徐
    松帶到仁德公園綁起來想要逼問蔡徐松寶劍的下落，帶到仁
    德公園前先經過丙○○家，丙○○就拿一條水管給甲○○，
    到了公園就要我和甲○○兩人將蔡徐松綁在樹上，後來我就
    跟丙○○說外面在下雨不要綁太久，因為外面很冷，丙○○
    就要我們去把他解開」等語（見原審卷第36頁）；於原審審
    理時證稱：「（是誰提議帶蔡徐松到中壢市仁德公園？）丙○○叫我們帶他去公園。（為何要帶到中壢市仁德公園？）
    因為丙○○問他有無拿，他一直說沒有拿，丙○○很生氣就
    打他左邊耳光，又帶他去公園，丙○○又拿水管給我們叫我
    們把他綁起來，綁好後我們就離開了。（蔡徐松是用什麼方
    式到中壢市仁德公園？）走路的時候有點晃來晃去，我與甲○○牽著他去公園。（是誰提議將蔡徐松反綁在樹上？）是
    丙○○叫我與甲○○將蔡徐松綁在樹上。（反綁蔡徐松在樹
    上時，有哪些人在場？）甲○○、乙○○○、我，我與甲○○將蔡徐松反榜後離開，乙○○○繼續問蔡徐松問題。（乙○○○到中壢市仁德公園做什麼？）乙○○○一直問蔡徐松
    有無拿瓦斯桶1個，蔡徐松一直說他沒有拿，我與甲○○是
    將蔡徐松綁好後離開。（是誰提議將死者從樹上解開？）我
    跟丙○○說不要綁太久，丙○○叫我將蔡徐松解開。他解開
    他就倒在地上不會動了，我就去丙○○家告訴他蔡徐松倒在
    地上不會動的事情，丙○○、乙○○○、甲○○就跑出去看
    ，扶他起來也起不來，全身軟趴趴，乙○○○就扶他坐起來
    在地上，後來我們拖不動，叫乙○○○把載運水泥的推車拿
    過來，由甲○○把蔡徐松推回去，乙○○○騎機車、丙○○
    在家裡、我跟著甲○○去，到他家把他扶起來放在床上，用
    棉被將蔡徐松蓋起來就離開。（你剛才說丙○○在蔡徐松家
    中打蔡徐松一拳，那時你說打完之後丙○○有走出去，他是
    去哪裡？）拿瓦斯桶去乙○○○家裡。（丙○○打了蔡徐松
    一拳後，他就把瓦斯桶拿去乙○○○家，這時你們還在蔡徐
    松家裡？）是，丙○○一人將瓦斯桶拿到玉朝宮即乙○○○
    家，我與甲○○還留在蔡徐松家裡。（怎麼知道當時丙○○
    是把瓦斯桶拿到乙○○○家，他出發前有跟你說嗎？）他沒
    有跟我講，我與甲○○有看到丙○○走向乙○○○家裡。（
    丙○○從乙○○○家回來蔡徐松的家裡時，乙○○○有跟著
    過來嗎？）丙○○自己去乙○○○家，在蔡徐松家門口的時
    候叫我們把蔡徐松帶去公園。（你們到中壢市仁德公園後，
    丙○○何時過來的？）丙○○打了蔡徐松一下之後，把瓦斯
    桶拿到玉朝宮，走回蔡徐松家裡，告訴我跟甲○○將蔡徐松
    帶到中壢市仁德公園，丙○○走在前面，我跟甲○○一人牽
    一邊將蔡徐松帶到中壢市仁德公園，帶到中壢市仁德公園之
    後丙○○就將水管拿出來，叫我與甲○○把他綁起來。（乙○○○是何時出現在公園？）我們將蔡徐松牽去公園，丙○○將水管拿過來，乙○○○就已經跟著過來了，那時候我們
    還沒有將蔡徐松綁在樹上時，乙○○○就已經過來了。（上
    次乙○○○有說98年8月7日當天是你、甲○○、丙○○將瓦
    斯桶帶到玉朝宮給他指認，有何意見？）拿瓦斯桶過去是丙○○壹個人去的。（將蔡徐松帶到中壢市仁德公園前，是否
    有先將蔡徐松帶到玉朝宮？）有經過，但沒有在門口停下來
    ，直接帶去公園。」等語（見原審卷第157頁至第161頁）。
 3、互核證人即被告甲○○及丁○○上開證述情節及案發過程，
    均相符合，且證人即被告甲○○及丁○○與被告丙○○、乙○○○間並無過節與糾紛，又被告甲○○、丁○○上開所為
    不利於被告丙○○、乙○○○之證述內容，亦同時涉及自己
    共同剝奪蔡徐松自由之犯行，衡情其等應無無故誣陷被告丙○○、乙○○○之動機及必要，渠等所證上開各節，堪可採
    信。況被告丙○○於98年8月21日警詢時已自承：「（警方
    調閱仁美新村巷內監視器時間98年8月7日20時44分49秒警方
    發現你夥同甲○○、丁○○2人押蔡徐松從家中出來作何事
    ？押往何處？）因乙○○○懷疑他所有之玉朝宮內神明寶劍
    也遭蔡徐松竊取，所以將蔡徐松帶至中壢市○○路上的仁德
    公園內，逼問寶劍之下落。（你們將蔡徐松押至公園內後作
    何事？）我叫甲○○、丁○○以塑膠水管將蔡徐松綁於公園
    內的樹幹上，然後我就先行返回租屋處，後來甲○○、丁○○接著也返回我家（何人提議將蔡徐松綑綁於樹上？塑膠水
    管何人所有？）是由乙○○○提議說要嚇蔡徐松逼他承認竊
    取之神明寶劍下落，由我從租屋處提出我所有之黃色塑膠水
    管交給甲○○、丁○○、乙○○○等3人將蔡徐松綑綁於樹
    上。（何人將蔡徐松送返家中？）我們將蔡徐鬆綁在樹上約
    5分鐘後，我叫甲○○、丁○○將蔡徐松鬆綁，並由乙○○○、甲○○、丁○○3人以水泥推車將蔡徐松送回家中。」
    等語（見98年度相字第1215號卷第119頁至第120頁），復於
    98年8月21日偵查時自承：「（誰提議要把死者用水管綁在
    樹上？）是徐紀說要嚇他，在我家門口水龍頭就有水管，我
    就想說去拿水管把他綁三四分鐘就可以放下來，要把他嚇到
    承認。（水管是否你拿的？）水管是我拿到，但是是由其他
    三人游、王、徐紀去綁的。（你有無跟游、王說如果有找到
    就要把蔡帶出去問口供？）徐是在蔡家外面有跟我說如果有
    找到東西就把蔡帶到公園去問口供，當時王、游都有站在旁
    邊，但他們有無聽到徐這樣講，我不確定。（是否你把水管
    拿給游，讓他去綁起來？）我有把我家前面的水管踢外面一
    點點讓游拿去把死者綁起來。（問：你是否把蔡從蔡家帶到
    公園？）我們四個人都有，我和徐、王、游一起把蔡帶到公
    園。」等語（見98年度相字第1215號卷第165頁），於原審
    審理時亦坦認：「（你找到瓦斯桶之後，你如何處理該瓦斯
    桶？）我自己一人先將瓦斯桶拿去乙○○○玉朝宮家裡，後
    來乙○○○跟我走到蔡徐松家（是何人提議將蔡徐松帶到中
    壢市仁德公園？）乙○○○跟我到蔡徐松家，由乙○○○在
    屋內跟蔡徐松問，之後他走到門口告訴我說蔡徐松說他將寶
    劍放在公園旁邊，所以要將蔡徐松帶到公園去找找看。（你
    如何將蔡徐松帶到中壢市仁德公園？）我們四人一起走，我
    走在最前面，他們三人和蔡徐松都跟在後面，一起走到中壢
    市仁德公園。（後來是誰把蔡徐松送回蔡徐松家裡？）他們
    三人，是乙○○○推水泥車過去載蔡徐松，我跟在後面一起
    走到乙○○○家裡，乙○○○有問他先生徐建楚是否要叫救
    護車，徐建楚說不用，我就回家了。」等語（見原審卷第16
    3頁、第165頁）；被告乙○○○於警詢時自承：「（甲○○
    及丁○○於詢問筆錄中供述受綽號達摩之男子至死者蔡徐松
    家中尋找瓦斯桶及寶劍（神器），其所尋找之瓦斯桶及寶劍
    （神器）是否為你所有？）是我所有，置放於玉朝宮內，地
    址為中壢市仁德里仁美新村76號旁空地，該空地地號與仁美
    新村76為同一地號。（你所有之瓦斯桶及寶劍（神器）是於
    何時、地遺失？遭何人竊取？是否有證據？顯示是死者蔡徐
    松竊取你所有之瓦斯桶及寶劍（神器）？）我所有之瓦斯桶
    及寶劍（神器）是於民國98年8月7日約中午時遭蔡徐松竊取
    。我沒有證據，是達摩與丁○○及甲○○尋獲瓦斯桶的。（
    甲○○、丁○○及達摩押蔡徐松至仁德公園內逼問死者蔡徐
    松你所有之瓦斯桶及寶劍（神器）下落時，你是否在案發現
    場？當時何人在場？）達摩、甲○○、丁○○並未押死者蔡
    徐松至仁德公園，是攙扶不是押，因為瓦斯桶在蔡徐松家中
    二樓找到了，我們四人（甲○○、丁○○及達摩）就去蔡徐
    松家中詢問死者蔡徐松寶劍下落為何，蔡徐松告訴我寶劍藏
    在公園內所以我們就攙扶蔡徐松一同至公園內尋找寶劍。（
    丙○○、丁○○、於筆錄中稱他們到達蔡徐松家中後20分鐘
    有通知你到場你如何解釋？）我們是4個人一起過去的，因
    蔡徐松說寶劍藏在公園，所以我們就將蔡徐松帶到公園。（
    綑綁物何人所有？）該水管是丙○○所有。（由何人送蔡徐
    松返家？以何工具運送？）由甲○○、丁○○及我3人以手
    推車載運他回家，甲○○及丁○○幫蔡徐松將濕衣服換下。
    」等語（見98年度相字第1215號卷第46頁至第48頁、第126
    頁至第139頁），於偵查時坦認：「我問蔡徐松寶劍在哪，
    他說在公園，所以我跟游是扶他到公園找，後來死者找寶劍
    找不到都淋濕了，我就去拿衣服和雨衣回到公園給他穿，後
    來因為他走不到我們救用水泥推車把他推回去。我只有打死
    者兩巴掌，其他人都沒有打。」、「（有無與郭、王、游去
    找蔡徐松？）98/08/07前兩天郭發現宮裡瓦斯桶和寶劍不見
    了，我去廟裡燒香聽郭講過，98/08/07晚上郭、王、游在新
    玉朝宮泡茶時郭說瓦斯桶不見了去找蔡，他們三個去蔡家找
    到瓦斯桶拿到玉朝宮，經我我仁美新村47號家時跟我說瓦斯
    桶帶回來了，三個人又跑回去蔡家問還有一支寶劍在哪，蔡
    跟他們說藏在公園，游跟王就扶著蔡去公園，達摩跟在後面
    一起去公園，經過我家時我就跟著他們過去，達摩就叫王跟
    游把蔡背對著樹綁起來，綁蔡的水管是郭從宮裡洗滌用的，
    游、王、郭就回去玉朝宮內躲雨，我在玉朝宮外的屋簷下躲
    雨，剩蔡一人綁在樹上淋雨，不到五分鐘我叫他們三人出來
    把蔡放掉，他們三個就把塑膠管拔掉，蔡就倒在地上腳不會
    走路，我就去玉朝宮拿水泥推車把他推回家，我就和王、游
    把蔡搬上車，但是因為地是爛爛的，所以郭幫忙把車推出避
    免陷下去，後來我、王、游走同一條路把蔡推回他家，郭回
    到玉朝宮去，等到將蔡推到他家時，王、游分別抬蔡的頭腳
    把他搬到床上去，我就回家拿衣服叫游給蔡換衣服，換完衣
    服蔡還在喘息，換完衣服就各自回家了。」等語（98年度相
    字第1215號卷第77頁至第79頁、第198頁至第201頁），於原
    審審理時坦承：「（當時你有無出手打死者？）我輕輕打蔡
    徐松耳光兩下，他們都有看到，我叫甲○○、丁○○把蔡徐
    松送回家裡，丙○○沒有去，經過我家的時候我回去拿衣服
    帶到蔡徐松家叫甲○○、丁○○幫他換衣服（98年8月7日丙○○有無曾經拿瓦斯桶1個回去你的玉朝宮確認是否你丟掉
    的？）有，那時大約晚上七點多。」等語（見原審卷第111
    頁），均核與證人甲○○、丁○○前開證述內容相符，此外
    並有上開監視器翻拍照片可資佐證，由此益見證人甲○○、
    丁○○所證上開各節至堪信實，被告丙○○確有與甲○○、
    丁○○、乙○○○共同強押蔡徐松至仁德公園，並由丙○○
    至其玉朝宮住處屋簷下拿取塑膠水管1條交予丁○○，由丁○○及甲○○2人共同將蔡徐松反綁在仁德公園內之樹上，
    乙○○○為質問寶劍下落而徒手揮打蔡徐松臉頰數次，約5
    至10分鐘後，才由甲○○、丁○○將蔡徐松自樹上鬆綁，並
    由乙○○○返回其住處取水泥推車至仁德公園，命丁○○及
    甲○○將蔡徐松扛至該水泥推車上，將蔡徐松推回蔡徐松上
    開住處，並由丁○○及甲○○為蔡徐松將淋溼之衣物換下，
    穿上徐建楚之衣物後始各自離去等事實至明。被告丙○○及
    乙○○○事後翻異前供，辯稱：並無剝奪蔡徐松之行動自由
    云云，顯屬事後卸責之詞，均無足憑採。
(三)至被告丁○○之辯護人雖為其辯護稱：被告丁○○患有輕度
    智能障礙對於社會理解能力稍顯不足，並提出丁○○之身心
    障礙手冊在卷足參（見原審卷第40頁），惟被告丁○○經原
    審就被告行為時之精神狀態，送請行政院國軍退除役官兵輔
    導委員會臺北榮民醫院精神鑑定結果認：「本次鑑定顯示
    游員智能表現大約在輕度智能不足範圍，自我覺察能力較弱
    ，對社會情境的理解也稍顯不足，游員於鑑定時精神狀態檢
    查除反應較慢及認知功能稍差外，未發現明顯精神病症狀。
    游員雖因輕度智能障礙，行為容易受他人影響，然以游員
    之智能及過去生活史，游員仍應能辨識任意綑綁他人之行為
    為違法，游員案發時行為亦未受明顯精神病症狀之影響或控
    制（如受妄想之影響或幻聽之指使），游員於案發時之行為
    應非衝動控制困難所致，故游員案發時之精神狀態應無『因
    精神障礙或其他心智缺陷，致不能辨識其行為違法或欠缺其
    辨識極行為之能力』，亦無『因前項之原因，致其辨識其行
    為違法或依其辨識而行為之能力顯著減低』之情形。」，有
    臺北榮民醫院99年3 月26日北總精字第0990006573號函暨所
    附精神鑑定報告書1份在卷足參（見原審卷第134頁至第136
    頁），且觀之被告丁○○於警詢、偵查、原審及本院審理時
    之供述內容，對於案發情節、過程均能為詳實且一致之陳述
    ，復知不宜在風雨交加之夜晚將蔡徐松綑綁在樹上過久，而
    於徵得被告丙○○同意後將蔡徐松鬆綁，更見被告之精神狀
    況屬正常，據上所陳，尚難認被告丁○○於本件行為時有欠
    缺辨識行為違法或依其辨識而行為之能力有欠缺或顯著降低
    之情形，尚無從適用刑法第19條規定，附此敘明。
(四)綜上所述，被告4人前揭妨害蔡徐松行動自由，係由被告丙○○要求被告甲○○、丁○○將蔡徐松帶至桃園縣中壢市○○路上仁德公園予以捆綁拷問，4人始基於犯意聯絡，由甲○○、丁○○強押被害人至仁德公園予以捆綁，嗣後丁○○
    欲解開被害人，亦須徵得丙○○同意，應認被告丙○○為本
    件妨害自由犯行之主謀，而由4人共同為妨害自由之犯行，
    此部分之事證明確，被告甲○○、丁○○之自白與事實相符
    ，應可採信，被告丙○○及乙○○○所辯各節要屬推諉卸責
    之詞，委無採信。被告丙○○、甲○○、丁○○及乙○○○
    此部分之犯行均堪認定，應依法論科。
三、按刑法第17條所謂行為人不能預見其結果之發生者，係指結
    果之發生出於偶然，為行為人所不能預見者而言。上訴人對
    於被害人臂臀各部以腰帶抽擊，原無致死決心，故傷害係破
    壞人身組織之行為，其受傷後因治療無方而致死亡，究非不
    能預見之偶然結果，該被害人受傷後既因調治無效身死，上
    訴人自應負傷害致人於死罪責（最高法院24年上字第1403號
    判例可參）。又按刑法上傷害致人於死之罪，係因犯罪致發
    生一定結果而加重其刑之加重結果犯，以行為人能預見其結
    果之發生為要件，所謂能預見乃指客觀情形而言，與主觀上
    有無預見之情形不同，否則如主觀上有預見結果之發生，又
    不違背其本意，則屬故意範圍（最高法院47年度台上字第92
    0號判例可參。再按刑法第302條第1項之妨害自由罪，係妨
    害他人自由之概括規定，故行為人具有一定目的，以非法方
    法剝奪人之行動自由者，除法律別有處罰較重之規定（例如
    略誘、擄人勒贖等罪）應適用各該規定處斷外，如以使人行
    無義務之事，或妨害人行使權利為目的，而其強暴脅迫復已
    達於剝奪人行動自由之程度，即祇成立第302條之罪，不應
    再依同法第304條論處，因此項使人行無義務之事，或妨害
    人行使權利之低度行為，應為剝奪人行動自由之高度行為所
    吸收（最高法院最高法院29年上字第3757號判例、71年度臺
    上字第3488號判決可參）。是核被告丙○○所為，係犯刑法
    第277條第2項前段之傷害人之身體因而致人於死罪及同法第
    302條第1項剝奪他人行動自由罪。被告甲○○、丁○○、乙○○○所為，均係犯刑法第302條第1項剝奪他人行動自由罪
    。被告丙○○係臨時起意傷害被害人蔡徐松後，因蔡徐松仍
    否認竊取玉朝宮之寶劍，丙○○遂再與甲○○、丁○○、乙○○○謀議以剝奪蔡徐松行動自由之方式逼問寶劍之下落，
    故被告丙○○所犯上開二罪，犯意各別，行為互殊，應分論
    併罰，公訴意旨認其所犯上開二罪間為想像競合犯，容有誤
    會，附此敘明。又被告丙○○、甲○○、丁○○、乙○○○
    間，就上揭剝奪他人行動自由之犯行，有犯意聯絡及行為分
    擔，應論以共同正犯。
四、公訴意旨另以：被告甲○○、丁○○、乙○○○與被告丙○○共同基於傷害蔡徐松之犯意聯絡，謀議向蔡徐松逼問以確
    知玉朝宮失竊之瓦斯桶及寶劍之下落。謀議既定，丙○○、
    甲○○、丁○○等3人乃於98年8月7日下午4、5時許，前往
    蔡徐松位於桃園縣中壢市仁美新村216號住處，逼問蔡徐松
    上開失竊物品下落，並逕自翻找蔡徐松上開住處，俟丙○○
    在蔡徐松屋內上層隔板發現瓦斯桶1個，訊之蔡徐松卻遭其
    否認，乃憤而以拳頭毆打蔡徐松頭部左側，並由甲○○、丁○○等2人於同日晚間8時04分許，將蔡徐松押解至桃園縣中
    壢市仁德公園內，以軟質塑膠水管將蔡徐松反綁在樹上，由
    乙○○○徒手大力呼打蔡徐松臉頰數次問供，丙○○等3人
    則返回玉朝宮內飲茶，約15分鐘後，丁○○因見風雨交加寒
    冷，乃徵得丙○○同意將蔡徐松自樹上解開，蔡徐松因不堪
    遭綁捆及風雨中大力呼打而癱軟在地。嗣同日晚間8時34 分
    許，乙○○○見情勢不對，乃急返玉朝宮取水泥推車，並命
    丁○○及甲○○以水泥推車將蔡徐松推回其住處，乙○○○
    則返回位於桃園縣中壢市仁美新村47號住處拿衣服再一同前
    往會合並命丁○○及甲○○為蔡徐松更換衣物以掩飾犯行，
    3人隨即各自返家離去，蔡徐松則因上開傷重引發硬膜下出
    血致中樞神經系統衰竭死亡，因認被告甲○○、丁○○及乙○○○亦涉犯刑法第277條2項前段之傷害人之身體因而致人
    於死罪嫌等語。
(一)按犯罪事實應依證據認定之，無證據不得認定犯罪事實；又
    檢察官就被告犯罪事實，應負舉證責任，並指出證明之方法
    ；又不能證明被告犯罪者應諭知無罪之判決，刑事訴訟法第
    154條、第161條第1項、第301條第1項分別定有明文。因此
    ，檢察官對於起訴之犯罪事實，應負提出證據及說服之實質
    舉證責任。再刑事訴訟法上所謂認定犯罪事實之證據，係指
    足以證明被告確有犯罪行為之積極證據而言，該項證據必須
    適合於被告犯罪事實之認定，始得採為斷罪之資料；如未能
    發現相當證據，或證據不足以證明，自不能以推測或擬制之
    方法，以為裁判基礎；而認定犯罪事實所憑之證據，無論係
    直接證據或間接證據，其為訴訟上之證明，須於通常一般人
    均不致有所懷疑，而得確信其為真實之程度者，始得據為有
    罪之認定，倘其證明尚未達到此一程度，而有合理之懷疑存
    在，本諸無罪推定原則，自應為被告無罪之諭知（最高法院
    69年臺上字第4913號、40年臺上字第86號、76年臺上字第49
    86號判例意旨參照）。
(二)檢察官起訴被告涉犯前揭罪嫌，無非以被告等人之供述、證
    人徐建楚之證述、相驗筆錄、相驗照片、相驗屍體證明書、
    現場照片、現場平面簡示圖、監視錄影帶翻拍照片、刑案現
    場圖、法務部法醫研究所解剖報告書、鑑定報告書為其主要
    論據。惟訊據被告甲○○、丁○○及乙○○○固不否認有於
    上揭時、地剝奪蔡徐松行動自由之行為，惟均堅詞否認有何
    傷害人之身體因而致人於死犯行。
(三)經查：
  1.依前述證人即被告丙○○、甲○○、丁○○於警詢、偵查及
    原審審理時歷次之證述內容，均證稱僅被告丙○○在蔡徐松
    住處有以拳頭毆擊蔡徐松左下臉頰1下，及被告乙○○○在
    仁德公園有徒手呼打蔡徐松巴掌數下，被告甲○○及丁○○
    雖有參與剝奪蔡徐松行動自由之犯行，惟均無動手傷害蔡徐
    松之行為甚明。且被告丙○○於警詢、偵查及原審審理時均
    供稱：因為蔡徐松否認有偷瓦斯桶，伊聽了很生氣，所以才
    會揮拳打蔡徐松等語，復於原審審理時證稱：「（你們在98
    年8月7日去蔡徐松家，你有打蔡徐松一拳，你在去他家之前
    有無跟甲○○、丁○○說要用傷害暴力的方式去逼問蔡徐松
    ？）沒有。（去之前沒有用暴力的方式，你在打蔡徐松當下
    有無告知甲○○、丁○○要打蔡徐松？）沒有。（你在蔡徐
    松家中的時候打蔡徐松一拳，你當時是否很氣憤？）是，因
    為我之前問他他都說沒有，所以找到的時候我很生氣。（在
    場的甲○○、丁○○二人有無像你那麼樣的生氣？）沒有注
    意到。（在你指責蔡徐松都不承認的過程，甲○○、丁○○
    有無跟著你一起指責蔡徐松？）沒有。」等語（見原審卷第
    163頁至第164頁），顯見被告丙○○係一時衝動臨時起意而
    為，尚難認被告甲○○、丁○○與丙○○間，就被告丙○○
    以拳頭毆擊蔡徐松之行為有何犯意聯絡及行為分擔。再查，
    丙○○以拳頭毆擊蔡徐松時，甲○○及丁○○雖均在場，然
    丙○○之傷害行為乃因一時氣憤衝動下所為，傷害之行為係
    在無預警的情形下，瞬間發生，甲○○及丁○○事前既不知
    丙○○會傷害蔡徐松，案發時亦因不及反應，而未上前阻止
    ，自不能以渠等在場而未為反對之表示或阻止之行為即遽然
    認定渠等與被告丙○○就傷害犯行有犯意之聯絡。
  2.又在被告丙○○前開傷害蔡徐松之行為後約1小時許，被告
    乙○○○在仁德公園雖亦有揮打蔡徐松巴掌數下之行為，惟
    蔡徐松死亡係肇因於臚內左側硬膜下出血，應以拳頭毆擊左
    臉1下造成大腦表面皮質靜脈，尤其是矢狀竇兩旁游離的橋
    連靜脈損傷機率較高，故被害人蔡徐松遭被告丙○○以拳頭
    揮擊左臉頰後過約1小時，雖又遭被告乙○○○揮打數次臉
    頰，但其顱內左側硬膜下出血之原因仍以拳頭揮擊所引起的
    可能性較高，亦有上開法醫研究所函文在卷可憑，足見被害
    人蔡徐松於前揭時地，遭被告丙○○以拳頭猛力毆擊左下臉
    頰所受直接傷害已經嚴重，並因臚內左側硬膜下出血引起中
    樞神經系統衰竭死亡，乃自然持續發生之結果，被害人死亡
    之原因應與被告乙○○○呼打巴掌之行為無因果關係。且被
    告丙○○於原審審理時亦證稱：「（你打蔡徐松的事情有無
    告訴乙○○○？）沒有。」等語（見原審卷第164頁反面）
    ，證人甲○○、丁○○亦均證稱：渠等並未告知乙○○○有
    關丙○○在蔡徐松住處有以拳頭毆擊蔡徐松頭部1下之事情
    ，是亦無從認定被告乙○○○與被告丙○○前開傷害人之身
    體因而致人於死犯行，有何犯意聯絡及行為分擔。
(四)綜上所述，公訴人就此部犯行所舉事證，除被告丙○○有上
    開傷害致死之行為外，尚不足以排除合理性之懷疑，使本院
    形成被告甲○○、丁○○及乙○○○亦有傷害致人於死之確
    切心證，復查無其他積極證據足資證明被告甲○○、丁○○
    及乙○○○等人有何公訴意旨所指前揭犯行，此部分不能證
    明被告甲○○、丁○○及乙○○○等人有上述犯罪，原應就
    被告甲○○、丁○○及乙○○○被訴傷害致死部分為無罪之
    諭知，惟此部分公訴人認與前揭有罪部分有想像競合之裁判
    上一罪關係，爰不另為無罪之諭知，附此敘明。
(五)至被告乙○○○雖有上開對被害人蔡徐松揮打巴掌之傷害行
    為，惟此部分被害人業已死亡，且無依刑事訴訟法第233條
    第2項規定得提起告訴之人對其提起傷害告訴，此傷害部分
    未據告訴，起訴書所載被告乙○○○所犯法條為刑法第277
    條第2項傷害致死罪，則被告乙○○○所涉傷害犯行，自不
    在本院所得審判之範圍內，公訴人上訴認此部分在起訴範圍
    內，應由本院審理，容有誤解，並此敘明。
參、原審認被告丙○○、甲○○、丁○○、乙○○○所犯事證明
    確，予以論罪科刑，固非無見，惟查：(一)原審就被告甲○○、丁○○、乙○○○所涉刑法第227條第2項傷害致死罪部
    分於主文另為無罪之諭知，惟上部分公訴人認其等係與上開
    有罪之妨害自由罪為想像競合之裁判上一罪關係，此部分應
    不另為無罪之諭知，原審誤為無罪之諭知，容有未洽；(二)
    被告4人共同為妨害自由犯行，係因被告丙○○要求甲○○
    、丁○○將蔡徐松帶至桃園縣中壢市○○路上仁德公園予以
    捆綁拷問，4人始基於犯意聯絡，由甲○○、丁○○強押被
    害人至仁德公園予以捆綁，嗣後丁○○欲解開被害人，亦須
    徵得丙○○同意等情，經被告丁○○於警詢及本院審理中證
    述明確（見98年度相字第1215號卷第38頁、本院卷第78頁）
    ，原審未認定被告4人為上開犯行係由被告丙○○要求被告
    甲○○、丁○○將被害人予以捆綁並提供妨害自由犯行之工
    具水管1條，嗣後亦須被告丙○○同意始得將被害人鬆綁，
    應認被告丙○○為本件妨害自由犯行之主謀，原審僅認4人
    為基於犯意聯絡、行為分擔之共同正犯，容有未洽，且原審
    亦未審酌被告乙○○○尋求失竊寶劍之下落並逕而揮打被害
    人巴掌，且其等在風雨交加之颱風天將被害人捆綁在公園樹
    上，使被害人深受痛苦，其等手段實屬殘酷等量刑時應審酌
    事項，尚有未當；而被告丙○○、乙○○○所犯情節較重，
    原審竟量處相同刑度，亦非公允。被告丙○○提起上訴，仍
    執前詞，否認犯行，固無理由，公訴人提起上訴，認被告甲○○、丁○○、乙○○○共犯傷害致死罪，固無理由，惟公
    訴人認原審就被告甲○○、丁○○、乙○○○無罪部分起訴
    認與起訴論罪科刑部分有想像競合犯之裁判上一罪之關係，
    不應於主文另為無罪之諭知及對被告4人就妨害自由罪部分
    量刑過輕，有輕縱被告之情，為有理由，業如上述，原判決
    既有前揭可議而無可維持，自應由本院將原判決丙○○關於
    妨害自由罪及定執行刑部分、甲○○、丁○○、乙○○○部
    分撤銷改判。爰審酌被告4人僅因被告乙○○○為尋求失竊
    寶劍之下落即為逼問蔡徐松而在風雨交加之颱風天將被害人
    捆綁在公園樹上，使被害人深受痛苦，其等心情、手段實屬
    殘酷，且其等犯行係由被告丙○○提議並提供妨害自由犯行
    之工具水管1條而為、被告乙○○○並逕而揮打被害人巴掌
    以拷問被害人，且被告4人犯後均未與被害人家屬達成和解
    ，被告丙○○犯後僅坦認部分犯行，非有悔意；而被告甲○○、丁○○則於犯後坦認犯行，被告乙○○○於本院審理中
    復一度否認知情，惟其已給付蔡徐松家屬部分賠償金額，暨
    渠等之犯罪動機、目的、生活狀況、智識程度等一切情狀，
    分別量處如主文所示之刑。扣案之塑膠水管1條，係被告丙○○所有供被告等人共同犯上述剝奪他人行動自由犯行所用
    之物，業據被告等人供陳甚明，應依刑法第38條第1項第2款
    規定，宣告沒收。
肆、原審就被告丙○○傷害致死部分，認其罪證明確而適用刑法
    第277條第2項前段之規定，並審酌被告丙○○僅因懷疑玉朝
    宮所失竊之瓦斯桶、寶劍遭竊為被害人蔡徐松所竊取，為蔡
    徐松所否認，即以拳頭猛力毆擊蔡徐松左下臉頰，造成被害
    人蔡徐松死亡之不可逆之結果，天人永隔之終生遺憾等一切
    情狀，認被告丙○○犯傷害致死罪處有期徒刑柒年陸月，經
    核於法並無違誤，量刑亦屬妥適，被告丙○○就上開部分上
    訴否認犯行，認係被告乙○○○所為，為無理由，檢察官就
    此部分之上訴亦無理由，均應予以駁回。被告丙○○就其上
    訴駁回及撤銷改判部分，定其應執行刑如主文所示。
伍、被告甲○○經合法傳喚，無正當理由未到庭，爰不待其陳述
    ，逕行判決。
據上論斷，應依刑事訴訟法第368條、第369條第1項前段、第364
條、第371條、第299條第1項前段，刑法第28條、第302條第1項
、第41條第1項前段、第38條第1項第2款、第51 條第5款，刑法
施行法第1條之1第1項前段、第2項，判決如主文。
本案經檢察官王壬貴到庭執行職務。
中    華    民    國    99    年    9     月    23    日
                  刑事第十一庭      審判長法  官  許宗和
                                          法  官  潘進柳
                                          法  官  沈君玲
以上正本證明與原本無異。
如不服本判決，應於收受送達後10日內向本院提出上訴書狀，其
未敘述上訴之理由者並得於提起上訴後10日內向本院補提理由書
（均須按他造當事人之人數附繕本）「切勿逕送上級法院」。
                                          書記官  彭于瑛
中    華    民    國    99    年    9     月    27    日
附錄本案論罪科刑法條全文。
中華民國刑法第302條（剝奪他人行動自由罪）
私行拘禁或以其他非法方法，剝奪人之行動自由者，處 5 年以
下有期徒刑、拘役或 3 百元以下罰金。
因而致人於死者，處無期徒刑或 7 年以上有期徒刑，致重傷者
，處 3 年以上 10 年以下有期徒刑。
第 1 項之未遂犯罰之。

司法院資訊處製作；財團法人民間司法改革基金會備份。
